【裁判字號】    91,易,633
【裁判日期】    920716
【裁判案由】    竊佔
【裁判全文】
臺灣新竹地方法院刑事判決                          九十一年度易字第六三三號
    公  訴  人  臺灣新竹地方法院檢察署檢察官
    被      告  甲○○
右列被告因竊佔案件，經檢察官提起公訴（九十年度偵續字第九二號），本院判決如
左‥
    主  文
甲○○無罪。
    事  實
一、公訴意旨略以：被告甲○○於民國九十年三月五日上午十時三十分許，見新竹縣
    竹北地政事務所測量員在新竹縣竹北市○地○段七七三、七七二地號土地上鑑界
    ，明知新竹縣竹北市○地○段七七三地號土地係告訴人壬○○所有，竟意圖為自
    己不法之利益，於九十年五月間某日，在新竹縣竹北市○地○段七七三地號土地
    上種植白千層樹苗十株，竊佔告訴人壬○○所有之該土地，因認被告涉有刑法第
    三百二十條第二項之竊佔罪嫌等語。
二、按犯罪事實應依證據認定之，無證據不得推定其犯罪事實。次以認定不利於被告
    之事實，須依積極證據，苟積極證據不足為不利於被告事實之認定時，即應為有
    利於被告之認定，更不必有何有利之證據（最高法院三十年上字第八一六號判例
    參照）。又刑法第三百二十條第二項之竊佔罪，須意圖為自己或第三人不法之利
    益，而佔用他人之不動產，為其成立要件。若行為人主觀上並無不法利益之意圖
    ，即欠缺意思要件，縱令事實上有占用之行為，亦僅屬民事糾葛，要難逕認為構
    成刑法上之竊佔罪，而以該罪相繩（最高法院二十三年上字第一八九二號判例同
    此意旨）。次按竊佔罪係即成犯，如行為人佔有之始，在主觀上並無不法利益之
    意圖，即與竊佔罪之構成要件不符。
三、公訴人認被告甲○○涉有刑法地三百二十條第二項之竊佔罪嫌，無非係以：（一
    ）告訴人壬○○之指述；（二）證人丙○○證述九十年三月五日上午十時三十分
    許，新竹縣竹北地政事務所測量員鑑界時，被告有在場；（三）有土地所有權狀
    及現場照片可證；（四）被告所種植之白千層樹苗十株位在告訴人壬○○所有座
    落新竹縣竹北市○地○段七七三地號土地上，面積為０．一九五平方公尺，業據
    臺灣新竹地方法院檢察署檢察事務官會同新竹縣竹北地政事務所測量員勘驗無訛
    ，並有履勘現場筆錄及複丈成果圖在卷等為其主要論據。
四、訊據被告甲○○堅決否認有何竊佔犯行，並辯稱：座落新竹縣竹北市○地○段七
    七二地號土地係地主交由伊父親管理使用，之後由伊接手繼續管理使用，嗣因竹
    北市公所施作水溝，而將緊鄰同段七七三地號土地上之老樹挖掉，伊乃向竹北市
    公所請領白千層樹苗栽種在原處，伊栽種時不知有佔用到告訴人壬○○所有之同
    段七七三地號土地，且伊事後得知越界後即將越界之樹苗砍除，又新竹縣竹北地
    政事務所測量員於九十年三月五日鑑界時伊亦不在場，故伊不知鑑界結果等語。
    經查：
（一）座落新竹縣竹北市○地○段七七二地號土地確係案外人葉榮波、戊○○、庚○○、葉增欽、葉明鏞、葉鍊銘、蔡葉銀妹、蔡葉銀珠等人所共有，並委由被告
      代為管領；而座落同段七七三地號土地則係告訴人壬○○與他人所共有；且座
      落新竹縣竹北市○地○段七七二地號土地確與同段七七０、七七一、七七三地
      號土地相鄰等情，業據證人葉炎枝到院證述屬實，並有座落新竹縣竹北市○地
      ○段七七一、七七二地號土地登記簿謄本、地籍圖及同段七七三地號土地所有
      權狀影本等在卷可稽。
（二）第查，座落新竹縣竹北市○地○段七七二地號土地確於九十年三月五日經新竹
      縣竹北地政事務所完成鑑界釘樁（詳如後述），且被告亦於九十年三月五日後
      之同年三月間在管領使用之同段七七二號土地上栽種向竹北市公所申領之白千
      層樹苗，惟其中有十株白千層樹苗係栽種在與七七二地號土地界址緊鄰之告訴
      人壬○○所共有之同段七七三地號土地上，占用之範圍長約一．三公尺、兩端
      寬各約十公分、二十公分，略呈三角形，占用之面積為０．一九五平方公尺等
      情，亦據檢察官指揮檢察事務官現場履勘，並囑託新竹縣竹北地政事務所測量
      無訛，有檢察事務官履勘筆錄、竹北地政事務所九十年七月十日土地複丈成果
      圖、現場照片、新竹縣竹北市公所九十二年三月二十四日竹市農字第０９２０
      ００６４３３號函、新竹縣政府九十年二月二十一日九十府農林字第１７０９
      ４號函、新竹縣竹北市公所九十二年四月三十日竹市農字第０９２００１０１
      ４５號函等在卷足稽。據此，被告於九十年三月五日後之同年三月間在同段七
      七二號土地上栽種之白千層樹苗確有占用壬○○所共有之同段七七三地號土地
      面積０．一九五平方公尺一節，確屬無疑。
（三）惟查，座落新竹縣竹北市○地○段七七二地號土地之鑑界，乃係該土地所有權
      人委由代書丁○○向新竹縣竹北地政事務所申請鑑界，嗣經新竹縣竹北地政事
      務所測量員癸○○於九十年三月五日到場鑑界，並由該土地所有權人戊○○之
      子己○○等到場領界，鑑界後即由己○○向告訴人壬○○購買數個塑膠界樁及
      臨時界樁當場在該七七二地號土地與相鄰之同段七七０、七七一、七七三地號
      土地界址共六個轉折點釘樁，然鑑界及釘樁時，被告並未在場，嗣鑑界及釘樁
      完畢後，被告始於近午時分至同段七七二地號土地旁邊之馬路上走一圈即離開
      等情，亦據證人葉炎枝、己○○、癸○○、丁○○、丙○○分別到場結證明確
      ，並有土地複丈申請書、複丈成果圖、複丈圖及面積計算表在卷可參。故告訴
      人壬○○一再指稱被告確於鑑界、釘樁時在場云云，尚無從採信。
（四）再查，本案告訴人壬○○提出告訴後，雖經檢察官指揮檢察事務官於九十年六
      月二十六日現場履勘，惟當日履勘時，同段七七二、七七三地號土地之界樁已
      不存在，有履勘筆錄在卷足參。告訴人壬○○雖指稱伊曾於九十年六月二十五
      日帶證人乙○○、辛○○到現場確認界樁尚在，而該界樁於九十年六月二十六
      日檢察事務官現場履勘已被拔除，顯然該界樁係於九十年六月二十五日晚上被
      拔除等情；且證人辛○○亦到院證稱伊確有到現場看到一支界樁，且被告栽種
      之樹苗就在該支界樁處等語屬實。惟證人辛○○同時證稱伊不記得到現場察看
      之日期等情，參以告訴人壬○○為使檢察事務官於九十年七月十日再次到場履
      勘時順利指界，乃於同年七月九日即會同新竹縣竹北地政事務所測量員癸○○
      至現場先行施測，並由告訴人壬○○在同段七七二、七七三地號土地界址二頂
      點處埋設鋼筋樁等情觀之，則證人辛○○所看到之界樁之日期是否確為九十年
      六月二十五日？或係在九十年七月十日之後？即無從確認。而另證人乙○○雖
      證稱告訴人壬○○確曾帶伊至現場察看界樁等情，然同時證稱已不記得有無看
      到界樁等語，故亦無從確認同段七七二、七七三地號土地界址二頂點之界樁於
      九十年六月二十五日時是否尚存在。據此，同段七七二、七七三地號土地界址
      二頂點之界樁雖確於九十年三月五日埋設，然於九十年六月二十六日檢察事務
      官現場履勘時已不存在，則此二界樁顯然係在此段期間內遭拔除無疑，惟究係
      時、何人所拔除？乃無從查證。因此，被告於此期間內（即九十年三月五日後
      之同年三月間）栽種白千層樹苗時，該二界樁是否尚存在，即非無疑。然既無
      從確認該二界樁被拔除與被告栽種白千層樹苗之時間先後，自不得率爾採為對
      被告不利之認定。
（五）又查，被告栽種之白千層樹苗僅其中十株占用到告訴人壬○○所共有之同段七
      七三地號土地，且占用之位置係緊鄰同段七七二、七七三地號土地間之界址，
      占用之範圍長約一．三公尺、兩端寬各約十公分、二十公分，略呈三角形，占
      用之面積為０．一九五平方公尺，已如前述。又證人即新竹縣竹北地政事務所
      測量員癸○○亦到院證稱本案經臺灣新竹地方法院檢察署檢察官囑託會測被告
      占用之範圍時，係從同段七七二、七七三地號土地間界址之二頂點（即卷附複
      丈圖及面積計算表標示之１、６點）拉直線始測出僅占用到面積０．一九五平
      方公尺，如果沒有將同段七七二、七七三地號土地間界址之二頂點拉直線，而
      僅依目測即看不太出來有占用到，故會測占用面積時，測量圖上連占用之範圍
      都無法畫出虛線，只能在測量圖上標示等情明確。據此，被告栽種之其中十株
      白千層樹苗雖確占用到告訴人壬○○所共有之同段七七三地號土地面積０．一
      九五平方公尺，然占用之面積甚小，且略呈三角形狀，占用之範圍長約一．三
      公尺、兩端寬各約十公分、二十公分，因此縱然同段七七二、七七三地號土地
      間界址之二頂點釘上界樁，連專業之地政事務所測量員亦無法以目測判斷是否
      有占用之情形（蓋如前述，證人癸○○證稱需將二界樁間拉直線始能測出占用
      之範圍、面積），自無法期待非專業之被告能以目測加以判斷。故縱使被告栽
      種白千層樹苗時，該同段七七二、七七三地號土地間界址之二頂點界樁確實存
      在，亦不足以認定被告栽種時已明知越界占用到告訴人壬○○所共有之同段七
      七三地號土地。
五、綜上，被告所栽種之白千層樹苗固確有其中十株占用到告訴人壬○○所共有之同
    段七七三地號土地，占用之面積為０．一九五平方公尺。然證人葉炎枝、己○○
    、癸○○、丁○○、丙○○等均分別到場結證被告於九十年三月五日鑑界、釘樁
    時並未在場，亦無從查證九十年三月五日所釘之同段七七二、七七三地號土地間
    二界樁是否係被告所拔除？或係何人、何時所拔除？自無法證明被告栽種白千層
    樹苗時，該二界樁是否尚存在。況本案被告占用到告訴人壬○○所共有之同段七
    七三地號土地僅面積０．一九五平方公尺，占用之面積甚小，且略呈三角形狀，
    占用之範圍長約一．三公尺、兩端寬各約十公分、二十公分，縱然被告栽種白千
    層樹苗時，該同段七七二、七七三地號土地間界址之二頂點界樁樁確存在，然連
    專業之地政事務所測量員亦無法以目測判斷是否有占用之情形，自無法期待非專
    業之被告能以目測加以判斷。故縱使被告栽種白千層樹苗時，該同段七七二、七
    七三地號土地間界址之二頂點界樁確實存在，亦不足以認定被告栽種時已明知越
    界占用到告訴人壬○○所共有之同段七七三地號土地，自難認被告有何為自己不
    法之利益而竊占告訴人壬○○所共有之同段七七三地號土地之主觀犯意。再者，
    本案經檢察官囑託新竹縣竹北地政事務所測量確定被告栽種之白千層樹苗確有其
    中十株占用到告訴人壬○○所共有之同段七七三地號土地後，被告即表示願將越
    界占用之十株白千層樹苗拔除，且確已拔除，業據被告於偵查中供述明確，並經
    告訴人壬○○所確認（參九十年度偵字第三０三九號偵查卷九十年八月二十一日
    、九十年十月十二日訊問筆錄）。揆諸首揭說明，認定不利於被告之事實，須依
    積極證據，苟積極證據不足為不利於被告事實之認定時，即應為有利於被告之認
    定，更不必有何有利之證據。又刑法第三百二十條第二項之竊佔罪，須意圖為自
    己或第三人不法之利益，而佔用他人之不動產，為其成立要件。若行為人主觀上
    並無不法利益之意圖，即欠缺意思要件，縱令事實上有占用之行為，亦僅屬民事
    糾葛，要難逕認為構成刑法上之竊佔罪，而以該罪相繩。從而，被告雖確有占用
    告訴人所共有之同段七七三地號土地面積０．一九五平方公尺之情事，然既無何
    積極證據足以認定被告占有栽種白千層樹苗時，有何竊占之主觀犯意，自難以竊
    占罪相繩。因此，本案既無何積極證據足為不利於被告事實之認定，即應為有利
    於被告之認定，更不必有何有利之證據。此外，復查無其他積極證據足認被告有
    何竊占之情事，應認為被告之犯罪尚屬不能證明，爰依法為其無罪判決之諭知。
據上論斷，應依刑事訴訟法第三百零一條第一項，判決如主文。
本案經檢察官鍾曉亞到庭執行職務。
中      華      民      國    九十二      年      七    月      十六    日
                                臺灣新竹地方法院刑事第一庭
                                    法  官    汪  銘  欽
右正本證明與原本無異。
如不服本判決，應於判決送達後十日內向本院提出上訴狀（應附繕本），上訴於臺灣
高等法院。
                                    書記官    江  靜  玲
中      華      民      國    九十二      年      七    月      十六    日


司法院資訊處製作；財團法人民間司法改革基金會備份。
